【裁判字號】    95,抗,339
【裁判日期】    951130
【裁判案由】    聲明異議
【裁判全文】
臺灣高等法院臺南分院民事裁定           95年度抗字第339號
抗告人  甲○○
        丁○○
        乙○○
        丙○○
相對人  己○○
        戊○○
        上二人送達代收人  庚○.
上列抗告人因本件執行債權人京城商業銀行股份有限公司與執行
債務人癸○○（即李茂山）、子○○○（即李蔡綿玉）、辛○○
、壬○○（即李美麗）間給付借款強制執行事件，對於中華民國
95年9月26日臺灣臺南地方法院94年度執字第19918號駁回聲明異
議之裁定，提起抗告，本院裁定如下：
    主  文
抗告駁回。
抗告程序費用由抗告人負擔。
    理  由
一、按「重劃區內耕地出售時，其優先購買權之次序如左：一出
    租耕地之承租人。二共有土地現耕之他共有人。三毗連耕地
    之現耕所有權人。」，農地重劃條例第5條定有明文；又，
    次查農地重劃條例第五條第三款所稱「毗連」耕地之現耕所
    有權人，就文義解釋，應指「毗鄰連接」之耕地，而不限於
    「毗鄰」之耕地，並有最高法院94年度台抗字第694號民事
    裁定可資參照。
二、本件聲明異議及抗告意旨略以：相對人己○○、戊○○二人
    共有之同段1146地號土地上有二座墳墓，明顯違反農地農用
    之規定，渠等自不得主張優先承買權。另本件拍賣標的物之
    一即編號4之建物，除坐落同段1145、1199地號土地外，占
    用第三人台灣省嘉南農田水利會所有之1155-1地號土地，故
    該建物違反使用地類別規定，為自始、當然不該存在之建物
    ，參照民法第71條之規定，同段1145、1199地號土地並無毗
    連為分離之法律關係。本件系爭13件不動產係合併拍賣，為
    拍賣之便宜方法，優先購買權人欲主張優先購買權，應視每
    宗拍賣不動產依法是否具有被優先購買而定，故相對人即毗
    連耕地現耕所有權人自不得主張同段1142、1143、1144、11
    45地號土地及建物214-1、214-4建號之優先購買權，當由抗
    告人即拍定人買受。至於同段1199、1200、1201、1202、12
    03地號及其上214-2、214-3建號建物部分，其毗連之1198地
    號土地之現耕所有權人當有優先承買權，抗告人亦表認同。
    抗告人據此向原審法院聲明異議，竟遭原審法院裁定駁回，
    為此提起抗告，請求廢棄原裁定云云。
三、經查：本件執行債權人京城商業銀行股份有限公司（下稱京
    城銀行）以台灣台南地方法院93年5月20日南院慶92執慎字
    第22168號債權憑證為執行名義，請求原審法院執行拍賣執
    行債務人壬○○（即李美麗）、癸○○（即李茂山）分別所
    有之坐落台南縣鹽水鎮○○段下中小段1142、1143、1144、
    1145、1199、1200、1201、1202、1203地號等9筆土地（下
    稱系爭土地）暨其上214-1、214-2、214-3、214-4建號等4
    棟未保存登記建物，經原執行法院以94年度執字第19918號
    受理執行在案。按系爭土地經原執行法院於民國（下同）95
    年5月27日第2次拍賣公告附表備註欄第7點載明：「重劃區
    內耕地出賣，毗連耕地之現耕地所有權人有優先購買權，且
    主張優先承買權時，應連同土地建物一併承買，拍定人不得
    拒絕。」，並於第2次拍賣期日95年6月15日由抗告人以最高
    價新台幣（下同）291萬2000元拍定，並已繳納保證金60萬
    元。惟因系爭土地係屬農地重劃區內耕地，依法毗連耕地之
    現耕所有權人有優先購買權，原執行法院乃於95年7月19日
    發函通知相對人即系爭土地之毗連耕地現耕所有權人己○○
    、戊○○二人得於期限內主張優先購買權，經相對人二人於
    期限內共同具狀向原執行法院聲明願以拍定之同一價格優先
    購買系爭房地，此有執行債權人京城銀行提出台灣台南地方
    法院93年5月20日南院慶92執慎字第22168號債權憑證乙紙、
    土地登記謄本9份，及原執行法院95年6月15日第二次拍賣公
    告、拍賣不動產筆錄、臨時收據及相對人二人出具之聲明狀
    等各乙份附於原審卷可稽，並經本院核閱原執行法院94年度
    執字第19918號執行卷宗查明屬實，抗告人主張系爭13筆房
    地經抗告人甲○○、何蔡顯、乙○○、丙○○等4人拍定，
    惟相對人己○○、戊○○等2人聲明渠等對該13筆房地有優
    先承買權之事實，堪信真正。
四、抗告意旨辯稱「相對人二人共有之同段1146地號土地上有墳
    墓，顯非農用，故不得主張優先購買權，另1145、1199地號
    等2筆土地亦無毗連關係，故相對人不得主張渠等就系爭114
    2、1143、1144、1145地號等4筆土地及214-1、214-4建號建
    物有優先承買權」云云。經查：
  (一)系爭土地之毗連土地有同段1070、1141、1146、1155-1、11
    98、1204地號等6筆土地，其中除1146、1198地號2筆土地係
    相對人分別共有外，其餘均為第三人台灣省嘉南農田水利會
    所有。相對人二人共有之1146、1198地號土地之使用分區為
    特定農業區、使用地類別為農牧用地，自屬農業發展條例第
    3條第11款規定之耕地，此有上開2筆土地登記謄本及地籍圖
    謄本附於原審卷足按。
  (二)抗告意旨雖主張「該1146地號上有墳墓，違反農地農用為由
    ，相對人不得主張優先承買權」云云，並提出現場照片5幀
    在卷為證，惟抗告人上揭主張，業經相對人所否認，並以該
    1146地號土地確為農耕使用，其上雖有墳墓然佔地面積甚微
    等語抗辯。查同段1146地號土地依法為重劃區內之耕地，並
    毗連系爭土地，是依農地重劃條例第5條之規定，相對人二
    人自有優先承買權。且查，上揭1146地號土地面積達1783平
    方公尺，此有該土地登記謄本在卷可參，況據抗告人丙○○
    於原執行法院提出之該地現場照片可知，上揭1146地號土地
    上雖有墳墓3座（原審卷第226頁至第228頁），面積約僅將
    近1、200平方公尺，然較諸該土地之全部面積，其墓基所占
    土地甚微，該筆土地絕大部分均屬可供耕作，抗告人指摘相
    對人就上揭1146地號土地未實際為農作用途，與實際不符；
    況且，上開墳墓之存在，是否違反農地農用之規定，涉及實
    體上認定事項，應由抗告人另循訴訟程序解決，非抗告程序
    所得審究，故抗告人據此主張相對人就系爭1142、1143、11
    44、1145地號土地暨其上214-1建號建物無優先承買權云云
    ，尚非可取。
  (三)至於抗告人主張系爭編號4之214-4建號建物為違章建築，係
    自始、當然不該存在之建物，故同段1145、1199地號土地並
    無毗連關係部分，茲查：
  1.按土地法第三十四條之一第四項所稱：「共有人出賣共有土
    地或建築改良物之應有部分時，他共有人得以同一價格共同
    或單獨優先承購」者，係指他共有人於共有人出賣共有土地
    或建築改良物時，對於該共有人有請求以同樣條件訂立買賣
    契約之權而言。倘共有人係將共有土地及建築改良物合併出
    售時，此項「合併出售」之條件，他共有人亦應依此條件與
    為出賣之共有人訂立買賣契約，而不得任選土地或建築改良
    物主張優先承購，否則即非按共有人出售之同樣條件合法行
    使優先承購權，此有最高法院88年台上字第2126號判決意旨
    可參。
  2.查本件拍賣之系爭13筆房地既係合併拍賣，且原拍賣公告備
    註欄第7條載明：「重劃區內耕地出賣，毗連耕地之現耕地
    所有權人有優先購買權，且主張優先承買權時，應連同土地
    建物一併承買，拍定人不得拒絕。」，因此優先購買權人行
    使優先購買權，自應依拍賣公告所載，將系爭13筆房地一併
    優先購買。至於系爭214-4建號建物雖有部分占用不在本件
    拍賣範圍內之同段1155-1地號土地（其餘部分則坐落於壬○
    ○、癸○○共有之同段1145、1199地號土地上），惟此僅屬
    日後相對人可能面臨他人請求拆屋還地之問題。縱或該建物
    係屬違建，然此事實狀態，並無礙相對人共有之同段1146、
    1198地號土地與系爭土地毗鄰相連之事實。抗告人主張相對
    人共有之上揭土地與系爭1145、1199地號土地並無毗鄰關係
    云云，亦無理由。
五、綜上所述，系爭台南縣鹽水鎮○○段下中小段1142、1143、
    1144、1145、1199、1200、1201、1202、1203地號等9筆土
    地均係耕地（除1142號部分地目為「養」外，其餘地目均為
    「田」），原執行法院將系爭土地連同地上建物為合併拍賣
    ，其拍賣公告註明「重劃區內耕地出賣，毗連耕地之現耕地
    所有權人有優先購買權，且主張優先承買權時，應連同土地
    建物一併承買，拍定人不得拒絕。」，核無不合。其於抗告
    人拍定後，准許相對人己○○、戊○○二人優先承買系爭13
    筆房地，尚無違誤。抗告人聲明異議及抗告，均無理由，原
    審裁定駁回抗告人之異議，經核並無違誤，抗告意旨指摘原
    裁定不當，求為廢棄改判，非有理由，應予駁回。
結論：本件抗告無理由，應依強制執行法第三十條之一、民事訴
訟法第四百九十五條之一第一項、第四百四十九條第一項、第九
十五條、第七十八條、第八十五條第一項前段裁定如主文。
中    華    民    國    95    年    11    月    30    日
                  民事第三庭    審判長法  官  陳光秀
                                      法  官  李文賢
                                      法  官  曾平杉
上為正本係照原本作成。
如不服本裁定，僅得於收受本裁定正本送達後10日內以適用法規
顯有錯誤為理由，向本院提出抗告狀（須附繕本），依法應繳納
抗告費新台幣1千元，並委任律師為訴訟代理人，經本院許可後
始可再抗告於最高法院。
中    華    民    國    95    年    12    月     1    日
                                      書記官  葉秀珍
【附記】
民事訴訟法第495條之1第2項準用同法第466條之1第1、2項規定
：
(1)對於第二審判決上訴，上訴人應委任律師為訴訟代理人。但上
  訴人或其法定代理人具有律師資格者，不在此限。
(2)上訴人之配偶、三親等內之血親、二親等內之姻親，或上訴人
  為法人、中央或地方機關時，其所屬專任人員具有律師資格並
  經法院認為適當者，亦得為第三審訴訟代理人。
                                                  J


司法院資訊處製作；財團法人民間司法改革基金會備份。
